臺灣新竹地方法院民事簡易判決
109年度竹北簡字第449號
原      告  林元興  

訴訟代理人  林旻保  
            葉壬水  
上列2人共同
訴訟代理人  吳宜星律師
被      告  蔡政哲  
            姜逸軒  

            鄭錦幸  

上列當事人間確定界址事件，本院於民國110年3月2日辯論終結
，判決如下：
    主      文
確認原告林元興所有坐落新竹縣○○市○○○段○○○○段00地號土地與
被告蔡政哲、姜逸軒、鄭錦幸共有坐落新竹縣○○市○○○段○○○○段○
○00地號土地界址如附件鑑定圖所示之Ｃ－Ｄ黑色連接實線。
確認原告葉壬水所有坐落新竹縣○○市○○○段○○○○段00地號土地與
被告蔡政哲、姜逸軒、鄭錦幸共有坐落新竹縣○○市○○○段○○○○段○
○00地號土地界址如附件鑑定圖所示之Ａ－Ｂ－Ｃ黑色連接實線。
訴訟費用由被告蔡政哲、被告姜逸軒、被告鄭錦幸負擔三分之一
，由原告林元興負擔三分之一，餘由原告蔡壬水負擔。
    事實及理由
壹、程序方面：
一、按訴狀送達後，原告不得將原訴變更或追加他訴，但請求之
    基礎事實同一，或該訴訟標的對於數人必須合一確定時，追
    加其原非當事人之人為當事人者，不在此限，民事訴訟法第
    255條第1項第2款、第5款分別定有明文。而按定不動產界線
    或設置界標之訴，原告如係請求確定至一定界線之土地屬於
    自己所有或非屬被告所有者，係屬確認不動產所有權之訴，
    起訴之原告不以全體共有人為必要，此與民事訴訟法第427
    條第2項第5款所定，因定不動產界線之訴訟，或設置界標涉
    訟者，係指不動產之經界不明，或就經界有爭執而求定其界
    線所在之訴訟不同，不可不辨。倘原告應受判決事項之聲明
    ，明示為確認何處為界址，而非請求一定界線之土地屬於自
    己所有，即屬上開條款所指定不動產界線之訴訟。而定不動
    產界線之訴訟，性質屬形成之訴，法院固可不受兩造當事人
    主張界址之拘束，得本於調查結果定不動產之經界，惟其定
    界址之結果對於土地共有人全體，必須合一確定，故如未列
    相鄰土地共有人全體為當事人，其訴訟當事人之適格即有欠
    缺（最高法院103年度台上字第456號判決意旨參照）。本件
    原告起訴時原僅列蔡政哲為被告，並聲明：確認原告林元興
    所有坐落新竹縣○○市○○○段○○○○段00地號（以下同為新竹縣
    竹北市○○○段○○○小段者，不另載地段別）土地、原告葉壬水
    所有00地號土地，與被告所有毗鄰00地號土地之界址，如起
    訴狀附圖所示A-B二點之連線（見本院卷第19至21頁）；嗣
    於訴訟進行中，原告查明00地號土地共有人另有姜逸軒、鄭
    錦幸，乃具狀追加姜逸軒、鄭錦幸為被告，有民事追加被告
    狀可參（見本院卷第93頁），核與前揭規定相符，自應准許
    。
二、本件被告姜逸軒、鄭錦幸經合法通知，未於言詞辯論期日到
    場，核無民事訴訟法第386條各款所列情形，爰依原告之聲
    請，由其一造辯論而為判決。
貳、實體方面：
一、原告主張：原告林元興所有00地號土地、原告葉壬水所有00
    地號土地及其上000建號建物（門牌號碼新竹縣○○市○○○街00
    0巷00弄00號，下稱000號建物），與被告蔡政哲、姜逸軒、
    鄭錦幸共有之00地號土地相毗鄰。原告葉壬水於民國84年間
    搭建000號建物時，有進行退縮，獨立壁與地界線間格1公尺
    至1.5公尺寬，然內政部國土測繪中心於109年11月9日測繪
    之鑑定圖（即附件內政部國土測繪中心鑑定書中之鑑定圖，
    以下簡稱附件鑑定圖），猶有依據新竹縣竹北地政事務所地
    籍圖及圖解數值化進行鑑定，則國土測繪中心所為之鑑定依
    據，恐有違誤；況國土測繪中心所指之界址點與84年間之界
    址點（即附件鑑定圖所示A1、B1、C1、D1連線）有所不同，
    形成00、00地號土地右測之土地地籍線均會平移約2公尺，
    如此平移之結果，將導致00地號土地上原本即已存在之水利
    溝渠自南向北貫穿00地號土地，地籍線與現況之使用顯然不
    符。訴之聲明：確認原告林元興所有00地號土地、原告葉壬
    水所有00地號土地，與被告所有毗鄰00地號土地之界址，如
    起訴狀附圖所示A-B二點之連線。
二、被告部分：
(一)被告蔡政哲：新竹縣竹北地政事務所與國土測繪中心所測繪
    之界址均相同，故00、00地號土地與00地號土地之界址即如
    附件鑑定圖A、B、C、D連線所示。
(二)被告姜逸軒、鄭錦性經合法通知，未於言詞辯論期日到場，
    亦未提出書狀作何聲明或陳述。
三、得心證之理由：
(一)按所謂因定不動產界線之訴訟，係指不動產之經界不明，或
    就經界有爭執，而求定其界線所在之訴訟而言（最高法院30
    年抗字第007號判例參照），性質上屬於形成之訴。原告提
    起此訴訟時，祇須聲明請求定其界線之所在即可，無須主張
    特定之界線。縱原告有主張一定之界線而不能證明，法院仍
    不能以此駁回其訴，亦即法院可不受兩造當事人主張之拘束
    ，得本於調查之結果，定雙方不動產之經界（最高法院90年
    度台上字第868裁判要旨參照）。查本件原告林元興、葉壬
    水主張其等分別所有之00、00地號土地與被告蔡政哲、姜逸
    軒、鄭錦幸共有之00地號土地相毗鄰，界址如起訴狀附圖所
    示A-B二點之連線，為被告蔡政哲所否認，可見兩造間就上
    開土地經界所在有爭執，依原告之聲明係請求法院定上開土
    地經界，性質上為定不動產界線之訴訟，本院得逕依調查結
    果定土地界址，尚無受當事人聲明或主張所拘束，核先敘明
    。
(二)又地政機關就土地所為之測量，純為地政機關基於職權提供
    土地測量技術上之服務，將人民原有土地所有權範圍，利用
    地籍調查及測量等方法，將其完整正確反映於地籍圖、複丈
    成果圖、鑑定圖，初無增減人民私權之效力（司法院釋字第
    374號解釋參照）。惟地政機關所製作之地籍圖，在主管機
    關逕行分割之土地，係依主管機關行政處分所定之分割線所
    定；在土地所有人自行分割之土地，係按土地所有人聲請分
    割登記時所定之分割線所定；在法院裁判分割時，係依法院
    所為之民事確定判決所定；就其餘之土地，則係按地籍圖製
    作前之當時之土地所有人指界而定，且此項土地所有人之指
    界，除嗣後之地籍圖重測外，多係在臺灣開始建立地籍圖制
    度之日據時代完成，而當時多係依直接占有或間接占有現狀
    為之（但即使在已製作地籍圖之地區，仍有部分土地在日據
    時代未完成登錄，嗣後在測量作業中發現，始補行測繪將之
    列入地籍圖內）。因此，除地籍圖製作過程有與上述界址產
    生原因不符之錯誤或地籍圖保管過程中造成地籍圖損壞之情
    形外，地籍圖經界線即係相鄰土地所有人界址所在，因此在
    無其他證據足資證明地籍圖有上述之錯誤情事時，以地籍圖
    經界線定相鄰界址所在，應無不合。換言之，「地籍圖」乃
    屬公務機關所保管之公文書，相鄰兩筆土地間之具體界址何
    在，如有圖地相符之地籍圖可稽，除有證據足資證明地籍圖
    製作過程有與上述界址產生原因不符之錯誤或地籍圖保管過
    程中造成地籍圖損壞之情形外，自宜以地籍圖經界線為準。
(三)本院於109年11月9日會同原告、被告蔡政哲及內政部國土測
    繪中心鑑測人員至現場進行履勘，勘驗結果為：系爭00-0、
    00地號土地上建有建物，有爭執的土地界線目前鋪設水泥通
    路，通往離路較遠的後方土地（目前用於耕作）。本院囑託
    國土測繪中心測量鑑定系爭00、00與00地號土地間之地籍線
    位置。另請依滴水線測量兩側建物位置，及有爭執地籍線附
    近用以通行水泥路面位置。被告蔡政哲依地上紅漆標示之界
    釘噴上白漆，並標示A、B、C、D；原告主張依A、B、C、D四
    點往00地號上之建物平移3公尺等情，有同日勘驗筆錄、法
    院囑託鑑測案件法官現場囑託事項紀錄表等在卷可參（見本
    院卷第119頁至第131頁）。內政部國土測繪中心於109年12
    月1日以測籍字第1091303278號函附鑑定書記載：本案係使
    用精密電子測距經緯儀，在系爭土地附近施測導線測量及布
    設圖根導線點，經檢核閉合後，以各圖根導線點為基點，分
    別施測系爭土地相對人指界之位置、現況道路、建物及附近
    各界址點，並計算其坐標值輸入電腦，以自動繪圖儀展繪於
    鑑測原圖上（同地籍圖比例尺1/1200），然後依據新竹縣竹
    北地政事務所保管之地籍圖、圖解地籍圖數值化成果等資料
    ，展繪本案有關土地地籍圖經界線，與前項成果核對檢核後
    ，測定於鑑測原圖上，作成比例尺1/1200鑑定圖（即附件鑑
    定圖）。鑑定結果說明如下：(一)圖示⊙小圓圈係圖根導線
    點。(二)圖示－黑色實線係地籍圖經界線，其中A-B-C，C-D
    連接線分別為○○○段○○○小段00地號與同段18、00地號相鄰地
    籍圖經界線位置。(三)圖示A（鋼釘）---B（鋼釘）---C（
    鋼釘）---D（鋼釘）藍色連接虛線為相對人（即被告蔡政哲
    ，下同）實地指界位置，經鑑測結果與地籍圖經界線相符。
    (四)圖示A1---B1---C1---D1紅色虛線連接線為聲請人（即
    原告）指界位置（以相對人指界A、B、C、D位置往00地號平
    移3公尺）。(五)圖示著淡藍色區域為新竹縣○○市○○○街000
    巷00弄0號及9-3號建物範圍。（六）圖示著淡綠色區域為興
    建中建物範圍。(七)圖示著粉紅色區域新竹縣○○市○○○街000
    巷00弄00號建物範圍。(八)圖示著黃色區域為現況道路範圍
    。四、本案鑑定圖係依據鑑測原圖調製後影印，如有伸縮應
    以鑑測原圖實測界址為準等情，有內政部國土測繪中心109
    年12月1日測籍字第1091303278號函暨檢附如附件所示之鑑
    定書、鑑定圖等在卷可參（見本院卷第133頁至第137頁）。
    本院審酌原告與被告蔡政哲於本院109年11月9日現場勘測時
    ，到場指認各自主張之界址，內政部國土測繪中心則以各圖
    根導線點為基點，分別施測兩造指界之位置、現況道路、建
    物及附近各界址點，並以精密儀器自動展繪於鑑測原圖上，
    而鑑定人員與兩造均無利害關係，且該中心亦係土地測量專
    業技術之最高測量權責機關，其測量技術及使用儀器自較精
    密優良，而其鑑定使用方法或過程亦無重大明顯瑕疵可指，
    自可採信。是以，原告猶執前詞主張內政部國土測繪中心係
    以新竹縣竹北地政事所地籍圖及圖解地籍圖數值化，進行鑑
    定，其鑑定恐有違誤云云，自無可採。而國土測繪中心鑑定
    結果認18、00地號土地與00地號土地間之界址應如附件鑑定
    圖所示A-B-C，C-D連接線即被告蔡政哲指界之A（鋼釘）---
    B（鋼釘）---C（鋼釘）---D（鋼釘）藍色連接虛線，並非
    原告所述如附件鑑定圖所示A1---B1---C1---D1紅色虛線連
    接線，益證地籍圖所載經界線並無錯誤。
(四)至原告葉壬水雖主張其於84年間搭建000號建物時，有進行
    退縮，獨立壁與地界線間隔1公尺至1.5公尺寬，界址如鑑定
    圖所示A1---B1---C1---D1紅色虛線連接線云云，並提出000
    號建物平面圖為證（見本院卷第29頁）。惟查，000號建物
    於85年10月1日建築完成、90年11月16日進行測量、90年12
    月11日第一次登記，有本院依職權調閱之000號建物登記公
    務用謄本、建物測量成果圖附卷可憑（見本院卷第45至47頁
    ）；而依原告葉壬水所提之建物平面圖，建物左側之獨立壁
    與地界線間確實存在些許距離，然該平面圖為000號建物興
    建前繪製，且該平面圖僅在說明建物之預定興建位置、尺寸
    ，嗣後興建完成位置為何，則無從以此證明。此外，新竹縣
    竹北地政事務所於90年11月16日就000號建物所製作之建物
    測量成果圖，固有該建物坐落於土地之位置圖，惟依內政部
    85年1月10日內地字第8573141號函訂頒之「簡化建物第一
    次測量作業要點」第5點之規定：「於實施建築管理地區，
    依法建造完成之建物，其建物位置圖之繪製，得由開業之建
    築師、測量技師、地政士或其他與測量相關專業技師為繪製
    人，依使用執照竣工平面圖之地籍配置轉繪之。但建物位置
    涉及越界爭議者，應由申請人依測量法規辦理」，且000號
    建物之地籍圖上載明：「本建物平面及建物面積係依使用執
    照(85)建都字790號設計圖或竣工平面圖轉繪計算」（見本
    院卷第47頁），堪認000號建物之建物測量成果圖乃建物完
    成後，依使用執照設計圖或竣工平面圖辦理保存登記時，以
    轉繪方式所進行之測量，以作為建物登記謄本記載面積之依
    據，其著重於測量建物各樓層之面積，而非測量建物是否越
    界建築至鄰地，故不能以000號建物於建物測量成果圖有退
    縮之情形，而作為認定本案土地經界之依據，或作為否定國
    土測繪中心鑑測結果之論據。至原告提出原證4表示，依國
    土測繪中心鑑測結果，地籍線均會平移約2公尺，00地號土
    地上之之水利溝渠將繪自南北向貫穿00地號土地，有不符現
    況之情形云云；惟原告所提之原證4圖資並非經精準測量後
    之地籍圖，且本案00地號土地、00地號土地、00地號土地與
    鄰地（包含00地號土地）間之界址為何，既非本件訴訟標的
    ，自不在鑑定範圍之內，實難僅憑原告所提之上開資料即謂
    土地有全面位移情形，是原告以此質疑國土測繪中心鑑定結
    果，顯不足採。
(五)綜上所述，本院經綜合參酌兩造指界之位置、本案土地之地
    籍資料、國土測繪中心之鑑定結果等一切情狀後，認00地號
    土地、00地號土地與00地號土地之界址係分別如附件鑑定圖
    所示A-B-C，C-D黑色連接實線，爰判決如主文第1、2項所示
    。
四、末按所謂定不動產界線之訴訟，係指不動產之經界不明，當
    事人就經界有爭執而請求法院定其界線所在之訴訟而言，性
    質上屬於形成訴訟，當事人對於相鄰土地之界址何在，固得
    向法院提供證據資料作聲明及陳述，惟法院之判決並不受其
    聲明之拘束，而兩造對於土地之經界線既有爭執，原告自得
    請求確定界址。本件原告雖得訴請確定界址，然被告應訴亦
    屬伸張、防衛權利所必要，而界址之確定於兩造均屬有利，
    若全由當事人之一方負擔訴訟費用，顯非公平，爰諭知訴訟
    費用應由兩造依主文第3項所示比例負擔。
五、本件為判決之基礎已臻明確，兩造其餘主張、陳述並所提證
    據，經審酌後，認均與本件之結論無礙，爰不再一一論述。
    且按攻擊或防禦方法，除別有規定外，應依訴訟進行之程度
    ，於言詞辯論終結前適當時期提出之，民事訴訟法第196條
    第1項定有明文。準此，兩造於本件言詞辯論終結後所提之
    攻擊防禦方法，均非本院裁判所得審酌，併此敘明。
六、據上論結，爰依民事訴訟法第436條第2項、民事訴訟法第80
    條之1、第85條第1項、第385條第1項前段、判決如主文。
中    華    民    國   110    年    3   月    23    日
                  竹北簡易庭  法  官  李宇璿 
以上為正本係照原本作成。
如不服本判決，應於送達後20日內，向本院提出上訴狀並表明上
訴理由（須附繕本）。如委任律師提起上訴者，應一併繳納上訴
審裁判費。　　　　　　　　　 
中    華    民    國   110    年    3    月    24    日
                              書記官 王恬如